ACORDAO-COMPLETO-2543404

ACÓRDÃO 3778/2022 ATA 25/2022 - SEGUNDA CÂMARA

VISTOS, relatados e discutidos estes autos em que se analisa ato de concessão de aposentadoria deferida pela Universidade Federal de Goiás em benefício da Sra. Denize Bouttelet Munari. 
ACORDAM os Ministros do Tribunal de Contas da União, reunidos em Sessão Extraordinária da 2ª Câmara, ante as razões expostas pelo Relator, e com fulcro nos incisos III e IX do art. 71 da Constituição Federal e nos arts. 1º, inciso V, e 39, inciso II, da Lei 8.443/1992, c/c o art. 259, inciso II, do Regimento Interno/TCU, em:
9.1. considerar legal a concessão de aposentadoria em favor da Sra. Denize Bouttelet Munari e autorizar o registro do correspondente ato; 
9.2. dispensar o ressarcimento das quantias indevidamente recebidas de boa-fé pela interessada, consoante o disposto no Enunciado 106 da Súmula da Jurisprudência do TCU; e
9.3. determinar à Universidade Federal de Goiás que, no prazo de 15 (quinze) dias a contar da notificação deste Acórdão, adote providências para regularizar a falha financeira apontada, com a suspensão do pagamento da vantagem impugnada, sob pena de responsabilidade solidária da autoridade administrativa omissa.

Ato de concessão de aposentadoria deferido pela Universidade Federal de Goiás em benefício de Denize Bouttelet Munari.

Segunda Câmara

Universidade Federal de Goiás.

3. Interessada: Denize Bouttelet Munari (XXX.651.048-XX).

13.1. Ministros presentes: Bruno Dantas (Presidente) e Augusto Nardes.
13.2. Ministro-Substituto convocado: Marcos Bemquerer Costa (Relator).
13.3. Ministro-Substituto presente: André Luís de Carvalho.

MARCOS BEMQUERER

Adoto como Relatório, com os pertinentes ajustes de forma, excerto da instrução da Secretaria de Fiscalização de Integridade de Atos e Pagamentos de Pessoal e de Benefícios Sociais - Sefip, por meio da qual a concessão de aposentadoria objeto destes autos foi analisada e cujo encaminhamento contou com a anuência do Procurador Marinus Eduardo De Vries Marsico (peças 5/7) : 
"Exame das Constatações
Ato: 66760/2020 - Inicial - Interessada: Denize Bouttelet Munari (XXX.651.048-XX) 
0. 	Parecer do Controle Interno: considerar o ato legal com esclarecimentos.
9.1.1. Justificativa: O ato recebeu parecer pela legalidade da concessão sem a análise do processo por não apresentar pendência nas informações inseridas no sistema e-Pessoal. Nos termos do § 1º do art. 3º da Portaria/CGU nº 948/2020, que dispõe sobre a análise e a emissão de parecer de controle interno nos atos de aposentadoria e pensão, os atos sem pendências serão de imediato enviados ao Tribunal de Contas da União, em cumprimento à Instrução Normativa/TCU nº 78/2018, devendo o órgão aguardar o julgamento pelo TCU.  
9.2. Constatações e análises: 
9.2.1. Ato e-Pessoal em substituição a ato Sisac devolvido de acordo com comunicado da presidência do TCU. Data de encaminhamento do ato Sisac ao TCU: 03/08/2017
Justificativa do Gestor de Pessoal: não há. Verificação efetuada no âmbito do TCU.
Análise do Controle Interno: não há. Verificação efetuada no âmbito do TCU.
Análise da Equipe Técnica: legal.
Ato em substituição a ato SISAC devolvido com entrada original no TCU na data de 3/8/2017.
9.2.2. Houve o registro de pelo menos uma rubrica com 'Denominação para análise pelo TCU = 15277 - DECISAO JUDICIAL TRAN JUG AT. - Outros - R$ 160,76'
a. Justificativa do Gestor de Pessoal: não há. Verificação efetuada no âmbito do TCU.
b. Análise do Controle Interno: não há. Verificação efetuada no âmbito do TCU.
Análise da Equipe Técnica: ilegal.
A decisão judicial refere-se à incorporação de quintos/décimos. No ato não foi informado o período e nem o valor incorporado dos quintos/décimos pela servidora - informação que também não consta do Siape. Na sentença anexada ao ato, o Juízo Federal, no âmbito do Mandado de Segurança Coletivo 2005.6600-8/Classe: 2200, denegou a segurança. Desta forma, entende-se que está irregular o pagamento da rubrica judicial.
9.2.3. O Controle interno emitiu parecer pela legalidade com esclarecimentos.
Justificativa do Gestor de Pessoal: não há. Verificação efetuada no âmbito do TCU.
Análise do Controle Interno: não há. Verificação efetuada no âmbito do TCU.
Análise da Equipe Técnica: legal.
Os esclarecimentos apontados pelo Controle Interno são irrelevantes para a análise da legalidade do ato ou já foram analisados em crítica específica do e-Pessoal.
9.3. O quadro resumo de ocorrências e, quando for o caso, o detalhamento da norma legal e da jurisprudência para as inconsistências acima elencadas encontram-se no anexo II dessa instrução. 
 (...) 
CONCLUSÃO
10.	A abrangência e a profundidade das verificações levadas a efeito fundamentam convicção de que o ato inicial 66760/2020 pode ser apreciado pela ilegalidade, em razão da irregularidade apontada no item Exame das Constatações desta instrução, que representa afronta à legislação e à jurisprudência de referência.
PROPOSTA DE ENCAMINHAMENTO
11. Ante o exposto, com fundamento no art. 71, inciso III, da Constituição Federal, no art. 1º, inciso V, e art. 39, incisos I e II, da Lei 8.443/1992, no art. 260 do Regimento Interno/TCU, propõe-se: 
11.1. considerar ilegal e recusar registro do ato inicial de aposentadoria de Denize Bouttelet Munari, do quadro de pessoal da Universidade Federal de Goiás, (...) 
11.2. Com fulcro no art. 262, caput, do Regimento Interno/TCU, determinar à Universidade Federal de Goiás que: 
11.2.1. dê ciência, no prazo de quinze dias, contados da notificação, do inteiro teor desta deliberação à interessada, alertando-a de que o efeito suspensivo proveniente da interposição de eventuais recursos junto ao TCU não a exime da devolução dos valores percebidos indevidamente, caso o recurso não seja provido; 
11.2.2. informe o teor do acórdão que vier a ser prolatado, encaminhando ao TCU, no prazo de trinta dias, comprovante da data de ciência pela interessada, nos termos do art. 4º, § 3º, da Resolução TCU 170/2004;
11.2.3. faça cessar todo e qualquer pagamento relativo ao ato impugnado de Denize Bouttelet Munari, no prazo máximo de quinze dias, contados da ciência da decisão deste Tribunal, sob pena de ressarcimento das quantias pagas após essa data pelo responsável; 
11.2.4. emita novo ato, livre da irregularidade ora apontada, em substituição ao ato de aposentadoria de Denize Bouttelet Munari, submetendo-o à nova apreciação por este Tribunal, na forma do artigo 260, caput, também do Regimento Interno/TCU;
11.2.5. dispense a devolução dos valores indevidamente recebidos de boa-fé até a data da ciência, pela Universidade Federal de Goiás, do acórdão que vier a ser proferido, com base no Enunciado 106 da Súmula da Jurisprudência do TCU."
É o Relatório.

não há.

Procurador Marinus Eduardo De Vries Marsico.

PESSOAL. APOSENTADORIA. PAGAMENTO DE VANTAGEM SUPOSTAMENTE DECORRENTE DE DECISÃO JUDICIAL TRANSITADA EM JULGADO. PRESENÇA, NOS AUTOS, DE DECISÃO DENEGATÓRIA DE MANDADO DE SEGURANÇA QUE POSTULAVA A INCORPORAÇÃO DE "QUINTOS". AUSÊNCIA DE INFORMAÇÃO SOBRE A(S) FUNÇÃO(ÕES) QUE DERAM ORIGEM À INCORPORAÇÃO. ILEGALIDADE DA VANTAGEM. VALOR INSIGNIFICANTE DA PARCELA IRREGULARMENTE INCLUÍDA NO ATO DE CONCESSÃO DE APOSENTADORIA. JULGAMENTO PELA LEGALIDADE DO ATO, EM CARÁTER EXCEPCIONAL, COM O DEVIDO REGISTRO, EM OBSERVÂNCIA AOS PRINCÍPIOS DA RAZOABILIDADE, DA EFICIÊNCIA E DA ECONOMICIDADE. DETERMINAÇÃO PARA A REGULARIZAÇÃO FINANCEIRA DA FALHA.

APOSENTADORIA (APOS)

Secretaria de Fiscalização de Integridade de Atos e Pagamentos de Pessoal e de Benefícios Sociais - Sefip.

Em apreciação o ato de concessão da aposentadoria deferida pela Universidade Federal de Goiás em benefício da Sra. Denize Bouttelet Munari, que ocupou cargo de professora do magistério superior naquela entidade.
2.	A concessão em análise ocorreu na modalidade voluntária, com proventos integrais, calculados com base na última remuneração do cargo em que se deu a inativação, nos termos do art. 6º da Emenda Constitucional - EC 41/2003.
3.	As informações constantes do processo indicam que a interessada implementou os requisitos para se inativar, uma vez que tinha idade, tempo de contribuição, de serviço público, de carreira e de cargo requeridos pelo fundamento concessório.
4. 	Submetido o ato a críticas automatizadas, a Secretaria de Fiscalização de Integridade de Atos e Pagamentos de Pessoal e de Benefícios Sociais - Sefip detectou a presença de rubrica supostamente decorrente de decisão judicial transitada em julgado, conforme sugere a sua nomenclatura. Compulsando o ato, lê-se que a Associação dos Docentes da Universidade Federal de Goiás - Adufg impetrou o Mandado de Segurança 2005.6600-8/Classe: 2200 perante a Justiça Federal - Sessão Judiciária do Estado de Goiás, "visando à incorporação pelos servidores substituídos das parcelas gratificação de quintos ou décimos relativas à remuneração de cargos de direção e de função gratificada" (peça 3, p. 9) . Contudo, o referido juízo denegou a segurança (peça 3, p. 18) .
5.	Também não existe informação, no ato concessório nem no Sistema Integrado de Administração de Pessoal - Siape, sobre a identificação, o valor e o período de exercício das funções comissionadas que teriam dado origem à referida incorporação. Com efeito, no item VII do Ato Concessório - Ficha Financeira, consta que "não há funções exercidas cadastradas para este ato" (peça 3, p. 4) .
6. 	Em vista de tais inconsistências, os pareceres exarados nos autos pela Sefip (peças 5 e 6) e pelo Ministério Público junto ao TCU (peça 7) são convergentes na linha da ilegalidade do ato e da sua negativa de registro.
7.	Acerca dos "quintos", em rápida passagem rememoro que o Supremo Tribunal Federal - STF fixou a tese de que: "Ofende o princípio da legalidade a decisão que concede a incorporação de quintos pelo exercício de função comissionada no período de 8/4/1998 a 4/9/2001, ante a carência de fundamento legal" (Recurso Extraordinário - RE 638.115/CE) .
8. 	Ao julgar Embargos de Declaração opostos nos autos daquele processo, o STF deliberou que somente na hipótese de "quintos/décimos" recebidos com base em decisão judicial transitada em julgado será indevida a cessação imediata do pagamento e não haverá absorção da parcela por reajustes futuros. Já nos casos de "quintos/décimos" recebidos por força de decisão judicial não transitada em julgado ou de decisão administrativa, o pagamento será mantido até sua absorção integral por quaisquer reajustes futuros concedidos aos servidores. 
9. 	No caso em exame, considerando a ausência de informações sobre a (s) função (ões) comissionada (s) que ensejou (ram) a incorporação de quintos, não está demonstrado o amparo legal ao pagamento da vantagem. Ademais, a despeito da nomenclatura da rubrica em testilha, não há qualquer decisão judicial a dar suporte ao pagamento da vantagem, transitada em julgado ou não, o que significa dizer que o pagamento do benefício deverá ser descontinuado. 
10. 	Feitas tais ponderações, caberia considerar ilegal a concessão de aposentadoria em favor da Sra. Denize Bouttelet Munari, com a negativa do registro do correspondente ato, e determinar a suspensão do pagamento da rubrica 15277 - DECISAO JUDICIAL TRAN JUG AT. - Outros - R$ 160,76. 
11.	 Nada obstante, sigo o entendimento adotado nos Acórdãos 9.438/2021 e 11.246/2021, ambos da 1ª Câmara e da relatoria do Ministro Jorge Oliveira, no sentido de que "o valor insignificante de parcela incluída irregularmente em ato de concessão de aposentadoria ou pensão pode ensejar em caráter excepcional o julgamento pela legalidade do ato, com o devido registro, em observância aos princípios da razoabilidade, da eficiência e da economicidade, desde que adotada medida para a regularização financeira da falha". Essa mesma orientação, adotei-a como relator dos Acórdãos 12.458/2021, 12.459/2021 e 470/2022, todos da 2ª Câmara.
12.	Nesse contexto, cumpre considerar legal a concessão de aposentadoria da Sra. Denize Bouttelet Munari, com o registro do correspondente ato, e determinar à entidade de origem que faça cessar o pagamento da rubrica considerada irregular, sem prejuízo de aplicar a orientação fixada no Verbete 106 da Súmula de Jurisprudência do TCU às parcelas indevidamente recebidas pela interessada.
13.	Por fim, esclareço que o ato em questão deu entrada nesta Corte de Contas em 03/08/2017 (peça 3, p. 1) , não se aplicando a recente sistemática definida pelo Plenário, mediante o Acórdão 122/2021 (Relator Ministro Walton Alencar Rodrigues) , na linha de observar o Recurso Extraordinário 636.553, em que foi fixado prazo de cinco anos para que o TCU registre os atos de concessão inicial de aposentadoria, reforma ou pensão, após o qual serão considerados "tacitamente registrados", podendo posteriormente o ato que contenha alguma ilegalidade ser submetido ao procedimento de revisão de ofício, com base no art. 54 da Lei 9.784/1999 c/c o art. 260, § 2º, do Regimento Interno/TCU.
		Ante o exposto, voto por que seja adotada a deliberação que ora submeto a este Colegiado.
TCU, Sala das Sessões, em 26 de julho de 2022.
MARCOS BEMQUERER COSTA
Relator